【裁判字號】    97,上訴,811
【裁判日期】    970912
【裁判案由】    殺人未遂等
【裁判全文】
臺灣高等法院高雄分院刑事判決         97年度上訴字第811號
上  訴  人  臺灣屏東地方法院檢察署檢察官
上  訴  人
即  被  告  丙○○
                    (另案於臺灣東成技能訓練所執行中)
選任辯護人  張啟祥  律師(法律扶助)
被      告  甲○○
                    (另案於臺灣東成技能訓練所執行中)
選任辯護人  柳聰賢  律師
上列上訴人因被告殺人未遂等案件，不服臺灣屏東地方法院95年
度訴字第74號中華民國97年1 月24日第一審判決（起訴案號：臺
灣屏東地方法院檢察署94年度偵字第5065號），提起上訴，本院
判決如下：
     主  文
上訴駁回。
    事  實
一、丙○○明知非經主管機關許可，不得持有、寄藏具殺傷力之
    改造手槍及子彈，竟基於寄藏具殺傷力之改造手槍、子彈之
    犯意，於民國93年3 月間某日，在屏東縣萬丹鄉社中村菜寮
    103 之1 號住處，經友人「陳清勇」（音同，綽號「勇仔」
    ，真實姓名年籍資料均不詳）將仿BERETTA 廠M9型半自動改
    造手槍1 枝（含彈匣，槍枝管制編號0000000000）及直徑約
    為8.8 mm土造金屬彈頭之土造子彈2 顆委託其保管，丙○○
    同意並收受後，將上開改造手槍、土造子彈藏置在屏東縣萬
    丹鄉磚寮村舊家內而無故寄藏之。
二、丙○○因其弟與乙○○（已更名為陳玟翰）、丁○○（為乙○○之舅舅）、李義郎（為乙○○之姊夫）等人前有嫌隙，
    欲找乙○○等人談判，乃攜帶上開前所寄藏之改造手槍、子
    彈外出談判用以防身。丙○○並於94年10月7 日約22時許，
    邀同吳泰誼（綽號「白貓」，業經原審法院以簡易判決處刑
    確定在案）及綽號「賜仔」、「俊仔」之不詳姓名成年友人
    ，4 人共乘由吳泰誼駕駛之車牌號碼8556-MH 號自用小客車
    ，前往屏東市○○路129 之1 號「萬花樓卡拉OK店」前，於
    同日約22時30分許，丙○○、吳泰誼與「賜仔」、「俊仔」
    4 人共同基於剝奪人行動自由之犯意聯絡，先將丁○○、乙○○自卡拉OK店內叫出店外，丁○○、乙○○走出店外後，
    乙○○見情勢不妙，迅速返回店內，丙○○旋即以手勾住丁○○之肩膀，將丁○○強拉上車至後座，坐在「賜仔」與丙○○中間，以此強暴之方法剝奪丁○○之行動自由，丙○○
    復要求丁○○以電話邀約乙○○、李義郎等人至屏東市○○
    路158 號「藍天撞球網咖場」前談判。迨於94年10月8 日0
    時許，丙○○等人抵達「藍天撞球網咖場」後，丙○○即持
    上開已裝填子彈之改造手槍插在腰際間下車，與李義郎、乙○○等人談判，丁○○趁勢下車而脫離丙○○等人之掌控，
    丙○○等人計剝奪丁○○行動自由約1 小時30分鐘。
三、丙○○、乙○○等人談判約數分鐘後，丙○○與乙○○因意
    見不合發生爭吵。適有受李義郎所邀約駕駛自小客車之不詳
    友人到場，手持制式霰彈槍1 枝（槍枝管制編號0000000000
    ）下車後，大喊一聲「跑」（台語），示意己方人馬散開後
    ，隨即朝向丙○○擊發1 槍，丙○○幸未中彈。丙○○聽見
    槍聲，旋即取出腰際之改造手槍上膛，並出手拉扯乙○○欲
    將其拉上車，乙○○抗拒並持鐵鎚木柄敲擊丙○○之左上額
    頭，致丙○○左眉上方額頭受傷。丙○○心生憤怒，竟基於
    殺人之故意，轉身朝乙○○射擊1 槍，擊中乙○○之右胸，
    致乙○○受有右胸槍傷併中、下肺葉貫穿傷及右側血胸併休
    克等傷害，在場之人聽聞槍聲後一哄而散，丙○○亦立即逃
    離現場。乙○○經送醫急救，倖免於難；丙○○則自行就醫
    縫合左眉上方之傷口。警方據報趕赴現場，扣得散落於現場
    之霰彈槍子彈1 顆，惟並未尋獲丙○○以改造手槍所擊發之
    土造子彈彈殼。嗣丙○○因知悉警方已掌握線索，自知法網
    難逃，乃透過友人向警方表示願到案說明，為警於94年10月
    15日12時許，在寶建醫院前持拘票通知到案，並扣得上開改
    造手槍1 枝及土造子彈1 顆。
四、案經屏東縣政府警察局屏東分局報告臺灣屏東地方法院檢察
    署檢察官偵查起訴。
    理  由
甲、有罪部分
一、關於證據能力之認定
  (一)按被告以外之人於審判時有傳喚不到之情形者，其於司法警
    察調查中所為之陳述，經證明具有可信之特別情況，且為證
    明犯罪事實之存否所必要者，得為證據，刑事訴訟法第159
    條之3 第3 款定有明文。證人丁○○於原審及本院審理時，
    經合法傳喚未到庭，亦拘提無著，有拘提報告在卷可按（原
    審卷(二)第335 頁、本院卷第110-3 頁），其於警詢時之陳述
    ，時間點距離案發時間甚為接近，記憶應屬清晰，又未及權
    衡利害關係，而其於檢察官偵訊時並未提及員警有不法取供
    之情事，堪認其於警詢時所言係出於其自由意識，應具有特
    別可信之情形，且為證明被告丙○○犯罪事實存否所必要，
    依上開法條規定，自得作為證據。
  (二)按被告以外之人於偵查中向檢察官所為陳述，除顯有不可信
    之情況者外，得為證據，刑事訴訟法第159 條之1 第2 項定
    有明文。證人乙○○、丁○○於檢察官偵查中經具結所為之
    陳述，被告及辯護人並未釋明上開陳述有顯不可信之情況，
    上開證人於偵查中經具結之證言，自具有證據能力。
  (三)證人乙○○於警詢中之陳述，係審判外之陳述，本不得作為
    認定被告犯罪事實之證據，惟其所為之上開警詢筆錄內容，
    業經檢察官、被告及辯護人於本院審判程序表示同意作為證
    據，本院審酌上開警詢筆錄作成時，較無人情施壓或干擾，
    亦無不當取供之情形，認為以之作為本案之證據亦屬適當，
    依刑事訴訟法第159 條之5 第1 項規定，證人乙○○於警詢
    中之證言自具有證據能力。
二、訊據被告丙○○固不否認前於93年3 月間受友人「陳清勇」
    委託寄藏上開改造手槍、土造子彈，並於94年10月7 日攜帶
    上開槍彈外出與丁○○等人談判等情，惟矢口否認有何剝奪
    人行動自由及殺人未遂犯行，辯稱：我是扶著丁○○上車，
    丁○○是自願上車的，我沒有妨害他自由，我是因有人先開
    槍，又被乙○○持鐵槌攻擊頭部，情急之下，基於正當防衛
    而拔槍，嗣乙○○出手要搶我的槍，二人拉扯間，槍枝走火
    而誤傷乙○○，我沒有殺害乙○○之犯意云云。經查：
  (一)被告丙○○於上開時地寄藏改造手槍1 枝、土造子彈2 顆之
    事實，業據被告丙○○坦承不諱，並有改造手槍1 枝、子彈
    1 顆扣案可按。上開改造手槍、子彈，經送內政部警政署刑
    事警察局以性能檢驗法及試射法鑑定結果認：1.改造手槍1
    枝，係由仿BERETTA 廠M9型半自動手槍所造造之槍枝，換裝
    土造金屬滑套、土造金屬槍機、土造金屬撞針和土造金屬槍
    管而成之改造手槍，經檢視，槍身為金屬材質，機械性能良
    好，可供擊發及發射適用子彈使用，認具殺傷力；2.子彈1
    顆，係具直徑約8.8mm 土造金屬彈頭之土造子彈，經實際試
    射，可擊發，認具殺傷力等情，有該局94年10月27日刑鑑字
    第0940159759槍彈鑑定書及照片在卷可按（偵4 卷第76頁）
    。又被告丙○○於案發當時所擊發之子彈，雖未經鑑定，然
    該子彈既可射入乙○○之身體，造成乙○○受有如事實欄所
    載傷害（詳如後述），客觀上足認為具有殺傷力，應可認定
    。
  (二)被告丙○○在「萬花樓卡拉OK店」前，以手勾住丁○○肩膀
    強拉丁○○上車，並使丁○○乘坐於綽號「賜仔」及被告之
    中間，至「藍天撞球網咖場」後，雙方人馬談判，經過約1
    小時30分鐘後，丁○○始趁亂下車脫離控制之事實，業據被
    告丙○○於警偵詢及原審供認不諱，並經證人丁○○於警詢
    中指證綦詳（警卷第24頁）。證人丁○○於偵查中復結證稱
    ：當天押我上車的有白貓（吳泰誼）、丙○○、還有不認識
    的人，他們勒住我，強押我上車等語（偵4 卷第102 頁）。
    經核與同案被告吳泰誼之自白相符，是被告丙○○與吳泰誼
    、「俊仔」、「賜仔」共同以強暴方法剝奪丁○○之行動自
    由之犯行，堪以認定。被告丙○○於本院審理中翻異，否認
    剝奪丁○○行動自由，所辯前揭情詞，應係卸責之詞，不足
    採信。
  (三)被告丙○○與乙○○雙方人馬至「藍天撞球網咖場」談判破
    裂，適有不詳之人士駕車抵達，持槍喊「跑」後，朝被告丙○○開槍，而被告丙○○見狀後旋即取出插於腰際間之前揭
    改造手槍上膛，並出手拉扯乙○○欲將其拉上車，乙○○亦
    持鐵鎚木柄端敲擊丙○○之頭部，被告丙○○即轉身朝乙○○開1 槍，因而擊中乙○○之右胸，造成乙○○受傷等事實
    ，業據被告丙○○於警詢、偵訊及原審坦白承認，核與證人
    乙○○於偵查及原審結證稱：丙○○要強押我上車，我看到
    他把手槍上膛，我就拿鐵鎚的木柄敲他左側額頭靠近太陽穴
    的位置，他就轉身對我胸部開槍，距離不到1 公尺等語相符
    （偵4 卷第104 頁、原審卷(一)第135-137 頁）。又證人乙○○確係因右胸遭受槍擊受有右胸傷併中、下肺葉貫穿傷、右
    側血氣胸併休克，經送往寶建醫院救治施行剖胸手術，並進
    入加護病房觀察等情，有寶建醫院94年10月8 日診斷證明書
    及就診病歷、護理紀錄等資料在卷可按（警卷第40頁、原審
    卷(一)第55-8頁）。此外，復有前揭具殺傷力之改造手槍1 枝
    、土造子彈1 顆扣案、現場照片5 幀及被告丙○○左眉上方
    受傷之急診病歷1 份在卷可證 (警卷第72-77 、41-43 頁)
    。而被告丙○○左眉上方之傷勢，據被告丙○○於本院供陳
    ：我額頭的傷應該是被鐵槌打到的等語 (本院卷第54頁)，
    核與證人乙○○前開所述：就拿鐵鎚的木柄敲丙○○左側額
    頭靠近太陽穴的位置等情相符，應可採信。足見，案發當時
    ，被告丙○○係因個人恩怨而持槍彈至現場談判，嗣因不名
    人士開槍，復遭乙○○持鐵槌木柄擊傷其左額頭，被告丙○○始憤而槍擊乙○○，致乙○○受傷，應可認定。
  (四)被告丙○○雖辯以：槍枝是與乙○○發生拉扯之間走火，我
    並無殺人之犯意云云。然被告丙○○於警詢中已供述：當時
    有一名男子持1 枝獵槍開了一槍，我就用右手從腰際拔出手
    槍，並拉槍機上膛，乙○○持1 支不明兇器追向我，並與我
    發生拉扯，我就向他身上開了一槍等語（警卷第7 、9 頁）
    。參以證人乙○○於原審證述：是丙○○先拉我要上車，但
    我認為沒有我的事，我就拿鐵鎚敲他的頭，他抓我的手就已
    經鬆開了，他轉身就開槍，他持槍是手伸直平舉對著我等語
    ，於警詢中亦證述：當時丙○○是背對著我，丙○○就轉身
    向我右胸前開一槍等語甚明 (原審卷(一)第135 頁背面、第13
    8 頁、警卷第21頁）。足證案發當時，被告丙○○並非在與
    丙○○乙○○相向拉扯手槍之際而誤觸扳機。實係被告丙○○先行拉滑套將手槍上膛，復強拉乙○○上車，嗣因背對乙○○遭其持鐵槌柄攻擊後，被告丙○○才轉身對乙○○開槍
    ，故被告丙○○之開槍行為顯非因拉扯致槍枝走火所致，至
    為明灼。被告丙○○前開辯詞，自無可信。
  (五)按行為人是否具有殺人之故意，加害時所用器具、被害人受
    傷多寡以及受傷部位是否為致命之處，有時雖可藉為認定有
    無殺意之心意，但究不能據為絕對之標準，尚須就行為人主
    觀犯罪認識與客觀犯罪事實，參酌社會一般經驗法則論理為
    斷；刑法上殺人罪與傷害罪之區別，應視加害人有無殺意以
    為斷，被害人所受傷害程度，雖不能據以認定有無殺意之唯
    一標準，但加害人下手情形如何，於審究犯意方面，仍不失
    為重要參考資料（最高法院84年度台上字第403 號、92年度
    台上2520號判決意旨參照）。本件被告丙○○係聽見槍聲後
    ，先拉滑套將手槍上膛，已如前述，顯見被告丙○○當時已
    使槍枝置於隨時可擊發之狀態。又參以證人乙○○於偵訊中
    證述：當時我與被告間距離未逾1 公尺等語，及於原審證述
    ：被告持槍是伸直平舉對著我等情（偵4 卷第104 頁、原審
    卷(一)第138 頁）。並佐以被告所持之手槍係屬已更換金屬滑
    套、槍機、撞針及槍管之全金屬槍身之改造手槍，經鑑定結
    果性能良好具有殺傷力，而槍彈瞬間即可取人性命，此為眾
    所週知之事實，且人體之胸部，有極其脆弱之動脈、肺臟及
    心臟等重要器官，一旦遭槍彈射入，極有可能傷及重要器官
    及心、肺臟，導致人體因大量內出血或心、肺臟穿孔而死亡
    ，更為一般人所明瞭。被告丙○○係受有基本教育之成年人
    ，竟手持前開槍彈射擊被害人乙○○胸部，致其受有右胸部
    傷害，依被告丙○○所使用之兇器、射殺過程及下手部位、
    造成之傷勢觀之，足見被告丙○○具有殺害乙○○之故意甚
    明。故被告丙○○所辯無殺害乙○○之犯意云云，當係避重
    就輕之詞，不足採信。
  (六)次按對於現在不法之侵害，而出於防衛自己或他人之權利之
    行為，不罰，固為刑法第23條前段所規定。惟依前開規定，
    正當防衛除於客觀要件須遇有現在不法之侵害外，於主觀要
    件上須有正當防衛情勢之認識，即須有防衛行為事實之認識
    及防衛意思。而所謂防衛意思，包括對於正當防衛之情勢、
    防衛行為事實等之認識，並且出於防衛自己或他人權利或法
    益之認識；而依一般社會經驗法則，互毆係屬多數動作構成
    單純一罪而互為攻擊之傷害行為，縱令一方先行出手，而還
    擊之一方在客觀上苟非單純對於現在不法之侵害為必要排除
    之反擊行為，因其本即有傷害之犯意存在，則對其互為攻擊
    之還手反擊行為，自無主張防衛權之餘地（最高法院84年度
    臺非字第208 號判決要旨參照）；又正當防衛必須對於現在
    不法之侵害始得為之，侵害業已過去，即無正當防衛可言。
    至彼此互毆，又必以一方初無傷人之行為，因排除對方不法
    之侵害而加以還擊，始得以正當防衛論。故侵害已過去後之
    報復行為，與無從分別何方為不法侵害之互毆行為，均不得
    主張防衛權（最高法院30年上字第1040號判例要旨參照）。
    本件被告丙○○係因聽見槍聲後，從腰際拔出手槍，拉滑套
    上膛後，並出手強拉乙○○上車，因乙○○抗拒並持鐵鎚木
    柄攻擊其左額頭，被告丙○○遂轉身向乙○○開槍等事實，
    業如前述，故依當時情狀，被告丙○○已先將手槍上膛，顯
    然其在乙○○對其為攻擊行為前，即有使用該槍枝並擊發子
    彈之計畫甚明。再者，被告丙○○欲強拉被害人乙○○上車
    ，二人間已有肢體上之接觸，因乙○○抗拒並以鐵鎚木柄攻
    擊被告丙○○，顯見其二人間有互為攻擊之舉止亦甚明確。
    況被告丙○○係於乙○○攻擊其額頭之行為結束後，始轉身
    對乙○○開槍，客觀上，乙○○對被告丙○○之不法侵害狀
    態已過去，被告丙○○即無正當防衛可言。且被告丙○○原
    本即有以強暴手段強拉乙○○上車之舉動，是被告丙○○對
    於乙○○因其欲強拉上車之舉動所為之反擊行為，亦無主張
    防衛權之餘地。從而，依上開判決要旨及說明，被告丙○○
    持槍射擊乙○○之行為，核與正當防衛之要件不符，被告及
    辯護人主張正當防衛云云，尚難採酌。
  (七)綜上所述，被告丙○○所辯，均係飾卸之詞，一無可採。本
    件事證明確，被告丙○○寄藏改造手槍及土造子彈、剝奪人
    行動自由、殺人未遂等犯行，均堪認定。
三、刑法業於94年2 月2 日修正公布，並於95年7 月1 日施行。
    刑法施行法亦於95年6 月14日由總統公布，於95年7 月1 日
    施行。按行為後法律有變更者，適用行為時之法律；但行為
    後之法律有利於行為人者，適用最有利於行為人之法律，刑
    法第2 條第1 項定有明文。而於比較新舊法時，應併就罪刑
    有關之共犯、未遂犯、想像競合犯、牽連犯、連續犯、結合
    犯，以及累犯加重、自首減輕暨其他法定加減原因（如身分
    加減）與加減比例等一切情形，本於統一性及整體性原則，
    綜其全部罪刑之結果而為比較（最高法院95年5 月23日刑事
    庭第8 次會議決議參照）。茲就被告丙○○行為後，法律變
    更之事項，分述如下：
  (一)被告丙○○行為後，刑法第28條關於共同正犯之規定，已由
    原規定「2 人以上共同『實施』犯罪之行為者，皆為正犯」
    ，修正為「2 人以上共同『實行』犯罪之行為者，皆為正犯
    」，即將舊法之「實施」修正為「實行」。原「實施」之概
    念，包括陰謀、預備、著手及實行等階段之行為，修正後僅
    共同實行犯罪行為始成立共同正犯。是新法共同正犯之範圍
    已有限縮，排除陰謀犯、預備犯之共同正犯。新舊法就共同
    正犯之範圍既因此而有變動，自屬犯罪後法律有變更，而非
    僅屬純文字修正應有新舊法比較適用（最高法院96年度台上
    字第934 號判決意旨參照）。經比較新舊法結果，以修正後
    之規定較有利於被告丙○○。
  (二)被告丙○○行為後，刑法第33條第5 款業已修正施行；修正
    後刑法第33條第5 款規定「罰金：新臺幣1,000 元以上，以
    百元計算之。」，與修正前刑法第33條第5 款規定「罰金：
    1 元以上。」不同。比較新舊法結果，本案關於刑法第302
    條及槍砲彈藥刀械管制條例第8 條第4 項之法定刑罰金部分
    以修正前刑法較有利於被告丙○○。
  (三)刑法第271 條之殺人罪，法定本刑為死刑、無期徒刑或10年
    以上有期徒刑。修正前刑法第64條第2 項規定：「死刑減輕
    者，為無期徒刑，或15年以下12年以上有期徒刑。」，修正
    後則規定：「死刑減輕者，為無期徒刑」。修正前刑法第65
    條第2 項規定：「無期徒刑減輕者，為7 年以上有期徒刑」
    ，新刑法則規定：「無期徒刑減輕者，為20年以下15年以上
    有期徒刑」。比較結果，以修正前規定較有利於被告丙○○
    。
  (四)修正前刑法第51條第5 款規定：「宣告多數有期徒刑者，於
    各刑中之最長期以上，各刑合併之刑期以下，定其刑期。但
    不得逾20年。」，修正後規定：「宣告多數有期徒刑者，於
    各刑中之最長期以上，各刑合併之刑期以下，定其刑期。但
    不得逾30年。」。比較結果，修正後刑法並非較有利於被告
    丙○○，自應適用行為時即修正前刑法第51條第5 款規定。
  (五)綜上比較結果，因現行刑法之規定並未較有利於被告丙○○
    ，依刑法第2 條第1 項前段規定，應適用修正前刑法對被告
    丙○○論罪科刑，較為有利。
四、核被告丙○○所為，係犯槍砲彈藥刀械管制條例第8 條第4
    項未經許可寄藏可發射子彈具有殺傷力之改造手槍罪、同法
    第12條第4 項未經許可寄藏子彈罪、刑法第302 條第1 項剝
    奪他人行動自由罪、同法第271 條第1 項、第2 項殺人未遂
    罪。被告丙○○非法寄藏槍彈行為，自其受託寄藏時起迄至
    被查獲時止，均屬於犯罪行為持續之狀態，雖被告丙○○寄
    藏槍彈後迄至為警查獲時止，期間槍砲彈藥刀械管制條例相
    關法律規定曾經修正，然其寄藏行為之終了既在槍砲彈藥刀
    械管制條例法律修正公佈施行之後，自應適用修正後規定，
    無行為後法律變更可言，應毋庸比較新舊法。再按寄藏與持
    有，均係將物置於自己實力支配之下，僅寄藏必先有他人之
    持有行為，而後始為之受寄代藏而已，故寄藏之受人委託代
    為保管，其保管之本身，亦屬持有，槍砲彈藥刀械管制條例
    係將「持有槍彈」與「寄藏槍彈」為分別之處罰規定，則單
    純之「持有」，固不包括「寄藏」，但「寄藏」之受人委託
    代為保管，其保管之本身所為之「持有」，既係「寄藏」之
    當然結果，法律上自宜僅就「寄藏」行為為包括之評價，不
    應另就「持有」予以論罪，最高法院著有74年台上3400號判
    例可資參照。查被告丙○○於警詢中自承係受友人「陳清勇
    」之委託而收受扣案改造手槍、子彈寄藏保管之，核其所為
    應係犯寄藏改造手槍、子彈罪，公訴意旨認被告丙○○係犯
    持有改造手槍、子彈罪，尚有未洽。又公訴事實雖僅記載被
    告丙○○於94年10月7 日持有槍、彈，然其自93年3 月間某
    日收受「陳清勇」之委託寄藏槍、彈，其持有、寄藏行為係
    繼續迄被查獲而完成，為實質上一罪，應為起訴效力所及，
    本院自應併予審判。被告丙○○以一收受行為犯寄藏改造手
    槍及土造子彈罪，為想像競合犯，應從一重之槍砲彈藥刀械
    管制條例第8 條第4 項未經許可寄藏可發射子彈具殺傷力之
    改造手槍罪處斷。被告丙○○所犯剝奪他人行動自由罪，與
    同案被告吳泰誼、綽號「俊仔」、「賜仔」之成年男子間，
    有犯意聯絡及行為分擔，為共同正犯。被告丙○○著手殺害
    乙○○，未生死亡之結果，為未遂犯，爰依刑法第25條第2
    項規定，減輕其刑（按94年2 月2 日公布而於95年7 月1 日
    施行之刑法，將舊刑法第26條就未遂犯之處罰規定，改列於
    第25條第2 項後段，此為體例之修正，無涉於罪刑之變更，
    不生新舊法比較之問題，附此敘明）。又寄藏槍、彈之持有
    繼續中，另為犯他罪而持用該槍、彈加以實施，因非自始即
    意圖以持有槍、彈為犯他罪之方法，自不能再以持有與該罪
    論以牽連犯（最高法院89年度台上字第1239號、93年度台上
    字第187 號判決要旨參照）；被告丙○○於93年3 月間，受
    託寄藏槍彈時，並無犯罪之意圖，嗣因其弟與乙○○等人間
    之糾紛，始起意持槍外出談判並因而妨害丁○○之行動自由
    ，復於談判中因混亂而臨時起意持槍射殺乙○○，被告丙○○所犯上開3 罪間，犯意各別，行為互殊，所犯構成要件有
    異，應予分論併罰。
五、被告丙○○犯罪事證明確，原審因而適用槍砲彈藥刀械管制
    條例第8 條第4 項、第12條第4 項，刑法第2 條第1 項、第
    11條前段、第28條（修正前）、第271 條第1 項、第2 項、
    第302 條第1 項、第55條、第25條第2 項、第38條第1 項第
    1 款、第42條第3 項，第51條第5 款（修正前），刑法施行
    法第1 條之1 ，中華民國96年罪犯減刑條例第2 條第1 項第
    3 款、第7 條、第11條規定，並審酌被告丙○○無故受託寄
    藏改造手槍、子彈之期間非短，嗣又因與被害人等之糾紛報
    復而持槍、彈外出，並為本案妨害自由及殺人等行為，對於
    他人之生命、身體、安全及社會治安之危害非輕，惟犯後態
    度尚可，已知悔悟及素行尚可（見臺灣高等法院被告前案紀
    錄表），為國中畢業、智識程度不高且家境屬小康、生活狀
    況尚可，及已與被害人乙○○達成和解等一切情狀，就被告
    丙○○所犯寄藏改造手槍部分量處有期徒刑3 年6 月併科罰
    金新臺幣10萬元、剝奪人行動自由部分量處有期徒刑8 月，
    殺人未遂部分量處有期徒刑5 年6 月。復敘明被告丙○○行
    為時之刑法第42條第2 項前段規定：「易服勞役以1 元以上
    3 元以下折算1 日。」，而被告行為時之易服勞役折算標準
    ，依修正前罰金罰鍰提高標準條例第2 條前段規定，就其原
    定數額提高為100 倍折算1 日，則本件被告行為時之易服勞
    役折算標準，應以銀元300 元折算1 日，即新臺幣900 元折
    算1 日，惟95年7 月1 日修正公布施行之刑法第42條第3 項
    前段規定：「易服勞役以新臺幣1,000 元、2,000 元或3,00
    0 元折算1 日。」，茲比較新舊法關於易服勞役之折算標準
    ，應適用修正後之規定，較為有利於被告丙○○，依刑法第
    2 條第1 項後段之規定，其所處罰金刑新臺幣10萬元部分應
    適用修正後刑法第42條第3 項前段規定，並依被告丙○○之
    職業、收入、社會地位等情，定其易服勞役之折算標準為以
    新臺幣1,000 元折算壹日。又被告丙○○所犯刑法第302 條
    第1 項之非法剝奪他人行動自由罪之犯罪時間之係於96年4
    月24日以前，合於減刑條件，爰依中華民國96年罪犯減刑條
    例第2 條第1 項第3 款之規定，減其刑期2 分之1 ，並依同
    條例第11條規定就減得之刑與不應減刑之其他罪所處之刑，
    定其應執行有期徒刑9 年，併科罰金10萬元。再敘明扣案之
    仿BERETTA 廠M9型半自動改造手槍1 枝（含彈匣1 個，槍枝
    管制編號0000000000），係槍砲彈藥刀械管制條例所列管之
    物，已如前述，為違禁物，應依刑法第38條第1 項第1 款之
    規定宣告，併於寄藏改造手槍罪及殺人未遂罪項下均諭知沒
    收。至因送驗試射之土造子彈1 顆，經鑑驗試射業已滅失，
    自毋庸宣告沒收。經核原判決關於被告丙○○部分認事用法
    ，核無不合，量刑亦屬允當。被告丙○○上訴意旨否認剝奪
    人行動自由及殺人未遂犯行並指摘原判決量刑過重，為無理
    由，應予駁回。
乙、無罪部分
一、公訴意旨略以：被告甲○○受李義郎之邀約，於94年10月8
    日0 時10分許，抵達「藍天撞球網咖場」到場助勢後，見已
    在場之丙○○與乙○○雙方人馬一言不合，談判破裂，萌生
    殺人之故意，持已裝填子彈具有殺傷力之中共造12 GAUGE制
    式霰彈槍1 枝，大喊一聲「跑」，示意己方人馬散開，隨即
    持上開霰彈槍，在距離丙○○約15公尺處，朝丙○○方向開
    槍，惟丙○○僅前額左眉遭子彈擦傷而倖免於難，嗣於94年
    10月17日16時10分許，被告甲○○在李義郎等人陪同下，前
    往寶建醫院時，為警拘捕到案，並扣得上開制式霰彈槍及制
    式霰彈槍子彈4 顆。因認被告甲○○涉有刑法第271 條第1
    項、第2 項殺人未遂罪及槍砲彈藥刀械管制條例第7 條第4
    項未經許可持有制式霰彈槍罪、同條例第12條第4 項未經許
    可持有制式子彈罪嫌云云。
二、按犯罪事實應依證據認定之，無證據不得認定犯罪事實；又
    被告或共犯之自白，不得作為有罪判決之唯一證據，仍應調
    查其他必要之證據，以察其是否與事實相符；再不能證明被
    告犯罪者，應諭知無罪之判決，刑事訴訟法第154 條第2 項
    、第301 條第1 項分別定有明文。又認定不利於被告之事實
    ，需依積極證據，茍積極證據不足為不利於被告事實之認定
    時，即應為有利於被告之認定（最高法院30年台上字第816
    號判例意旨參照）；復檢察官對於起訴之犯罪事實，倘其所
    提出之證據，不足為被告有罪之積極證明，或其指出之證明
    方法，無從說服法院以形成被告有罪之心證，基於無罪推定
    之原則，自應為被告無罪判決之諭知（最高法院92年台上字
    第128 號判例意旨參照）。
三、公訴人認被告甲○○涉有殺人未遂、未經許可持有制式霰彈
    槍及子彈罪嫌，無非以被告丙○○於警詢及偵訊中之供述、
    證人李義郎、丁○○於警詢及偵訊中之證述、被害人丙○○
    於警詢、偵訊中之證述、全民醫院急診病歷、扣案之制式霰
    彈槍1 枝、子彈4 顆及內政部警政署刑事警察局槍彈鑑定書
    等為其論據。
四、訊據被告甲○○固不否認於案發當時曾至「藍天撞球網咖場
    」之事實，惟堅決否認有何攜帶制式霰彈槍、彈及開槍射擊
    之殺人犯行，辯稱：我騎機車在該處碰到李義郎，當時現場
    約有20至30人左右，我問李義郎發生什麼事，李義郎回答說
    「沒事，要與人談事情」，但我感覺要打架的樣子，我見沒
    事就要離開該處，離開之前，我有聽到一聲槍響，很大聲，
    就趕快離開了，後來被警察查獲的制式霰彈槍及霰彈子彈均
    非我所有等語。經查：
  (一)案發當時，適同案被告丙○○與乙○○雙方人馬談判之際，
    有人持制式霰彈槍朝丙○○之方向擊發等情，業據被害人被
    告丙○○於警詢中供述明確（警卷第10頁），並有員警在案
    發現場查獲之制式霰彈1 顆扣案可稽及現場照片1 幀附卷可
    憑（警卷第74頁）。此部分事實，堪以認定。
  (二)證人丁○○、李義郎於警詢及偵訊中雖均曾指證係被告甲○○持霰彈槍到場助勢並開槍擊發等情節。然證人丁○○於第
    1 次警詢時僅證述：我有聽到有人大喊一聲，對方約30人就
    一哄而散，後來聽到一聲槍響，乙○○就跑向我並說趕快送
    我到醫院，我看見乙○○右前胸流血等語 (警卷第25頁)，
    並未提及被告甲○○持槍向丙○○射擊一事，則其嗣後於第
    2 次警詢時陳稱：甲○○聽到對方丙○○講的話不爽，就拿
    出一支長約50公司獵槍出來，以大約45度角方向射擊一槍云
    云 (警卷第32頁)， 及於偵查中具結證述：我聽到甲○○喊
    跑，他手上持有長槍，大家就一哄而散，他朝45度開槍云云
     (偵4 卷第103 頁)， 是否可信，即非無疑。證人李義郎於
    第1 次警詢時亦僅陳述：我們雙方約談了10分鐘左右，就聽
    到有一槍聲，我立及蹲下，趕緊跑到我車子裡面，約10秒，
    乙○○就跑到我車內稱他有中槍，我立即載他就醫，我在現
    場只聽到一聲槍聲等語 (警卷第35、36頁)， 並未指證被告
    甲○○持槍射擊等情。嗣證人李義郎於第3 次警詢時，先則
    陳稱：甲○○當天有在案發現場，他是騎機車剛好路過，見
    到我才停下來跟我講話的，甲○○沒有持槍在場開槍等語，
    繼則改稱：當天是甲○○持槍向對方開槍的，甲○○對空射
    擊一發，該槍應該是甲○○拿出來的云云 (偵4 卷第34、35
    頁)， 所述顯有齟齬。再證人李義郎於檢察官偵查中證述：
    我看到甲○○朝丙○○開槍，甲○○開槍前有喊一聲「走開
    」，然後就「呯」一聲等語 (偵4 卷第21頁)， 惟其嗣後於
    原審則具結證稱：我沒有看到甲○○開槍云云 (原審卷2 第
    34 2頁)。 證人李義郎之證詞反反覆覆，實難採信。
  (三)證人乙○○前於94年10月18日第2 次警詢中證述：於94年1
    0 月17日在屏東分局偵查隊內時，李義郎要我承認霰彈槍和
    子彈是我的，李義郎說為了他的家庭著想，要我幫忙頂罪，
    我不知道該槍和子彈是何人所有，我和甲○○不認識，所以
    我不知道他有無到場等語（偵4 卷第26、27頁）。另證人李
    義郎於94年10月17日第2 次警詢中證述：因為甲○○來找我
    ，想了解為何警方要找他，剛好那時乙○○想要投案，他就
    說要一起出面說明，所以才坐在我車上，在我車上查獲的霰
    彈槍和子彈是乙○○所有，槍擊案發生時，我載乙○○至寶
    建醫院就醫後，發現我車子後座踏墊上有一把長槍，我就將
    它放進網球袋內，然後丟棄在我家右前方空地草堆內，後來
    因乙○○說要投案，而他因受槍傷行動不便，所以叫我再去
    拿該槍枝出來投案，槍枝不是甲○○帶過去的等語（偵4 卷
    第31、32頁）。可見，證人李義郎於案發後，係先指證霰彈
    槍、彈為乙○○所有，嗣後始改稱係被告甲○○所有，其先
    後之陳述迥異，顯有重大瑕疵。參以乙○○係李義郎之妻舅
    、丁○○為乙○○之舅舅，為其3 人所是認，則其3 人間有
    血親或姻親關係，因此證人李義郎嗣後翻異前詞而改以對外
    人即被告甲○○之指證，難認無推諉卸責之可能，尚難盡信
    。
  (四)再者，證人李義郎於94年10月18日第3 次警詢中曾供陳：我
    與乙○○、丁○○、蘇廣忠協商後，原本要由丁○○承擔，
    但是他答應後隔天不知去向，後來乙○○才說他要承擔，我
    才聯絡甲○○到案說明等語（偵4 卷第35頁反面）。又證人
    乙○○於94年10月17日第2 次警詢中證述：李義郎一直拜託
    我承認該霰彈槍及子彈是我所有，而且我在醫院中行動不便
    ，我舅舅丁○○也為了此事躲起來不敢待在屏東市等語（偵
    4 卷第56頁）。綜上證言以觀，證人李義郎、乙○○、丁○○等曾商議，由丁○○或乙○○承擔持有霰彈槍、彈及對丙○○開槍之罪責，至為明確。因此，證人丁○○於警詢及偵
    查中之對被告甲○○之指證，是否出於諉過卸責而誣指被告
    甲○○，實非無疑。
  (五)證人李義郎於警詢及原審均證述被告甲○○係騎乘機車抵達
    案發地點，核與證人即路過案發地點之目擊者李宗翰於原審
    證述之情節相符，是被告甲○○所辯其騎機車經過案發地點
    等語應堪採信。而被害人丙○○於偵查中陳稱：我問乙○○
    為什麼打我弟弟，理論到一半時，對方有一個人開車過來，
    我沒有看見車牌號碼，然後就有人拿1 枝長槍出來，那個人
    就喊「跑」，對方開車來的那個人下車後就開槍等語（見偵
    4 卷第7 頁），核與被告甲○○係騎機車到達現場之情形不
    合。佐以被害人丙○○係顯遭霰彈槍射殺之人，對於被害之
    經過，記憶應特別深刻，故其上開證述應堪可信，被害人丙○○並未指訴被告甲○○持槍對其射擊，自難以其陳述遽認
    被告甲○○涉有罪嫌。況扣案之制式霰彈槍長度約為60公分
    ，體積非小，並非便利於放置於機車坐墊下方之置物箱內，
    故系爭霰彈槍是否由騎乘機車之被告甲○○攜至案發現場，
    即有可疑。
  (六)本件查獲涉案霰彈槍彈之經過，據證人即承辦員警郭家榮於
    原審證述：是乙○○、李義郎、甲○○3 人說要投案，所以
    我們約在寶建醫院，他們其中一人開小客車，車上有1 枝獵
    槍，我去後車箱把槍拿出來的，槍是警員拿出來的，查獲照
    片是在分局門口拍的等語（原審卷(二)第378 、379 頁），並
    有查扣霰彈槍及子彈之照片6 張在卷足稽 (偵4 卷第37-39
    頁)。 而證人李義郎於警詢供承：扣案之霰彈槍1 枝及子彈
    3 顆是在我車上查獲，是我從住處君臨天下大樓前草堆取出
    來投案的，不是甲○○帶去投案的等情 (偵4 卷第31、32頁
    )。 準此，扣案之霰彈槍、子彈係自李義郎之小客車後車箱
    內所取出，應可認定。依查扣時之狀態而言，本件涉案之槍
    彈係在李義郎之持有中，則被告甲○○如何交付予李義郎或
    為何置放於李義郎之車內，均未能從卷內之事證或由證人李
    義郎、丁○○及乙○○之證詞中，得出合理之解釋，故不能
    僅憑證人李義郎、丁○○前開有瑕疵之指證而據為不利於被
    告甲○○之認定。
  (七)卷附被害人丙○○之急診病歷及傷口縫合照片，僅能證明丙○○左眉上方受有裂傷經醫師縫合，惟被害人丙○○於本院
    稱：應該不是槍傷，是被乙○○用鐵槌打到的等語，被害人
    丙○○所受上開傷害，尚不能證明係遭被告甲○○槍擊所致
    。又扣案之制式霰彈槍1 枝、子彈4 顆（含自案發地點警察
    拾獲之1 顆）及槍彈鑑定書1 份，至多均僅能證明於案發當
    場有人持具有殺傷力之制式霰彈槍彈並予以擊發等情，尚無
    法作為被告甲○○持有上開制式霰彈槍、子彈及持槍殺人之
    證明。又證人李義郎經法務部調查局實施測謊鑑定結果，李
    義郎就案發時其未在現場開槍及本案警方查扣之霰彈槍彈非
    其所有等問題，並無說謊之情緒反應，有法務部調查局95年
    11 月30 日調科南字第09500540390 號測謊報告書在卷可參
     (原審卷(一)第173 頁)。 然此測謊結果，僅能排除證人李義
    郎涉有持有槍彈及殺人未遂之嫌疑，尚不能據此認定系爭霰
    彈槍、彈為被告甲○○所有並持以殺人。此外，被告甲○○
    拒絕接受法務部調查局測謊，有該局第六處南部通訊中心96
    年2 月7 日調科南字第09600063780 號函在卷可參。惟被告
    甲○○並無證明自己無罪之義務，殊不得以被告甲○○拒絕
    接受測謊，即推論其確有本件犯行。
  (八)綜上所述，證人丁○○、李義郎前後之陳述既有重大之瑕疵
    ，且缺乏補強證據證明與事實相符，尚難據為判決被告甲○○有罪之基礎。此外，復查無其他確切之證據足以證明被告
    甲○○有何公訴人所指持有槍彈及殺人未遂犯行，即屬不能
    證明被告甲○○犯罪。依據上開法條規定及判例意旨，自應
    為被告甲○○無罪之諭知。
五、原審法院諭知被告甲○○無罪，並無不合，檢察官上訴意旨
    指摘原判決諭知被告甲○○無罪不當，核無理由，應予駁回
    。
據上論斷，應依刑事訴訟法第368條，判決如主文。
本案經檢察官孫小玲到庭執行職務。
中    華    民    國    97    年    9     月    12    日
                  刑事第九庭    審判長法  官  莊秋桃
                                      法  官  裕斗
                                      法  官  范惠瑩
以上正本證明與原本無異。
如不服本判決應於收受本判決後10日內向本院提出上訴書狀，其
未敘述上訴理由者，並得於提起上訴後10日內向本院補提理由書
狀（均須按他造當事人之人數附繕本）「切勿逕送上級法院」。
中    華    民    國    97    年    9     月    12    日
                                      書記官  吳華榮
附錄本判決論罪科刑法條：
刑法第271條第1項、第2項
殺人者，處死刑、無期徒刑或 10 年以上有期徒刑。
前項之未遂犯罰之。
刑法第302條第1項
私行拘禁或以其他非法方法，剝奪人之行動自由者，處 5 年以下
有期徒刑、拘役或 3 百元以下罰金。
槍砲彈藥刀械管制條例第8條第4項
未經許可，持有、寄藏或意圖販賣而陳列第 1 項所列槍枝者，處
3 年以上10年以下有期徒刑，併科新臺幣700 萬元以下罰金。
槍砲彈藥刀械管制條例第12條第4項
未經許可，持有、寄藏或意圖販賣而陳列子彈者，處 5 年以下有
期徒刑，併科新臺幣300 萬元以下罰金。


司法院資訊處製作；財團法人民間司法改革基金會備份。
